【裁判字號】    97,上,226
【裁判日期】    980114
【裁判案由】    債務人異議之訴
【裁判全文】
臺灣高等法院民事判決                   97年度上字第226號
上  訴  人  乙○○
訴訟代理人  黃國鐘律師
被 上訴 人  甲○○
訴訟代理人  林良財律師
複  代理人  李明哲律師
上列當事人間債務人異議之訴事件，上訴人對於中華民國97年1
月18日臺灣板橋地方法院96年度訴字第2416號第一審判決提起上
訴，本院於97年12月31日言詞辯論終結，判決如下：
    主      文
上訴駁回。
第二審訴訟費用由上訴人負擔。
    事實及理由
一、上訴人主張：被上訴人向臺灣板橋地方法院聲請拍賣伊之抵
    押物（93年度執字第26563 號，下稱系爭執行事件），依被
    上訴人所提出之借款證記載：「實收借款金額為新臺幣250
    萬元整。利息：無。違約金：屆期未清償應加罰違約金，每
    逾1日，每1萬元以新臺幣20元計付直至清償日止。」（下稱
    系爭借款），系爭借款並無利息約定，伊已清償本金新臺幣
    （下同）86萬2,500元（6萬2,500元×12+1萬2,500元×9=86
    萬2,500元），尚欠163萬7,500元（250萬元－86萬2,500元
    ＝163萬7,500元）。又系爭借款違約金係約定以每日計算，
    依民法第126 條規定，其請求權時效為5年，被上訴人逾5年
    之違約金請求權，已罹於時效。另依民法債編施行法第11條
    規定：「民法債編施行前，發生之利息債務，於施行時尚未
    履行者，亦依民法債編之規定，定其數額。但施行時未付之
    利息總額已超過原本者，仍不得過一本一利」，比照「年月
    雖久，不過一本一利」之法理，違約金亦不得超過「一本一
    違」，違約金應僅欠163萬7,500元。系爭借款之違約金，如
    依其請求權時效5年及週年利率20%計算，為275萬9,821元〔
    25 0萬元×20%×5年＋250萬元×20%÷12個月×6.2333個月
    （自被上訴人93年8月12日聲請強制執行起回溯5年，至94年
    2 月18日聲明承受時止）＝275萬9,721元〕，因上開期間之
    銀行放款利率不超過週年10%，應再酌減1/2為137萬9,861元
    （上訴人97年12月31日民事補充辯論意旨(二)狀雖為上開主張
    ，惟上訴聲明未變更，見本院卷第56頁至第58頁）。爰聲明
    求為系爭執行事件就被上訴人對上訴人之請求，於本金及違
    約金各超過163萬7,500元部分，均應撤銷。又被上訴人並未
    於原審言詞辯論期日到場，亦未提出書狀為任何聲明或陳述
    ，原判決有逕為當事人「認作主張事實」之違法；且原判決
    漏未記載「聲請一造辯論判決」，訴訟程序有明顯重大瑕疵
    ，為維護伊之審級利益，應發回或發交第一審法院（原審為
    上訴人敗訴之判決，上訴人不服，提起上訴，並減縮聲明如
    下述備位聲明(二)）。並上訴聲明：先位聲明：原判決廢棄，
    發回臺灣板橋地方法院或發交臺灣臺北地方法院。備位聲明
    ：(一)原判決廢棄。(二)系爭執行事件就被上訴人對上訴人之請
    求，於違約金超過163萬7,500元部分，應予撤銷。
二、被上訴人則以：
  (一)事實審法院應否受他案確定判決之拘束，屬於事實審法院應
    依職權調查之事項，毋庸由兩造當事人自行提出，法院即應
    予以審酌。原審依職權調查，並無認作主張事實之違法。
  (二)系爭借款之違約金是否過高，於上訴人前提起之分配表異議
    之訴（原審95年度訴字第191號、本院95年度上字第955號、
    最高法院96年度臺上字第2407號，下稱前案），法院已依職
    權酌減，上訴人於本件訴訟再主張違約金過高應予酌減，誠
    屬無據。又違約金請求權之時效，應適用民法第125 條規定
    為15年，而非適用民法第126條規定為5年。另違約金債權，
    係因債務人給付遲延後始陸續發生，兩造間約定違約金以「
    每日」計算，並無不當等語，資為抗辯。並答辯聲明：上訴
    駁回。
三、按執行名義成立後，如有消滅或妨礙債權人請求之事由發生
    ，債務人得於強制執行程序終結前，向執行法院對債權人提
    起異議之訴。如以裁判為執行名義時，其為異議原因之事實
    發生在前訴訟言詞辯論終結後者，亦得主張之。執行名義無
    確定判決同一之效力者，於執行名義成立前，如有債權不成
    立或消滅或妨礙債權人請求之事由發生，債務人亦得於強制
    執行程序終結前提起異議之訴，強制執行法第14條第1項、
    第2項定有明文。本件上訴人向被上訴人借款250萬元，並提
    供其所有坐落臺北縣樹林市○○○段橫坑子小段361-1 地號
    土地，應有部分1/3，為被上訴人設定本金最高限額450萬元
    抵押權以為擔保。因上訴人未依約清償，被上訴人於93年8
    月12日持臺灣桃園地方法院85年度拍字第2733號准予拍賣抵
    押物之裁定為執行名義，聲請系爭執行事件，經被上訴人於
    94年2月18日聲明以最低拍賣價額560萬元承受，執行法院於
    94年4 月25日製作分配表，並定於同年5月6日分配。上訴人
    於分配期日前1 日，以系爭借款並無違約金之約定，且本金
    應僅餘290萬元為由，聲明異議（見原審卷第69頁至第71頁
    ，該聲明異議狀記載借款300萬元，上訴人已清償本金10萬
    元）。被上訴人雖未對之表示異議，執行法院仍以異議未終
    結而通知上訴人提起分配表異議之訴。而上訴人對被上訴人
    提起之分配表異議之訴，因逾期未補繳裁判費，由臺灣板橋
    地方法院以94年度訴字第281 號裁定駁回確定。嗣因臺北縣
    政府稅捐稽徵處發函執行法院更正上開土地之增值稅額，執
    行法院乃於94年9 月27日更正上開分配表，被上訴人受分配
    450萬元，餘款106萬2,125元發還上訴人。被上訴人就該分
    配表中餘款發還上訴人部分聲明異議，上訴人之另一債權人
    鄭金明亦持臺灣板橋地方法院90年度票字第4469號准予本票
    強制執行之民事裁定為執行名義，於系爭執行事件聲明參與
    分配。執行法院復於94年12月14日更正分配表，記載被上訴
    人受分配450萬元，鄭金明受分配75萬616元，餘款30萬7,50
    9 元發還上訴人（見原審卷第20頁）。上訴人於94年12月23
    日對於鄭金明之參與分配聲明異議，並以被上訴人及鄭金明
    為被告，提起分配表異議之訴（即前案），其中對被上訴人
    部分，業經判決上訴人敗訴確定（見原審卷第22頁至第37頁
    ）。系爭執行事件於94年12月14日更正之分配表，就被上訴
    人應受分配額部分，業已確定，惟因執行法院迄未發款，系
    爭執行事件之執行程序尚未終結，參照司法院院字第2776號
    解釋意旨，上訴人仍得提起本件債務人異議之訴，合先敘明
    。
四、次按事實審法院應否受他案確定判決之拘束，乃事實審法院
    應依職權調查之事項，毋庸由兩造當事人自行提出，法院即
    應予以審酌。上訴人提起本件債務人異議之訴，是否應受前
    案判決之拘束，屬法院應依職權調查之事項，無待於被上訴
    人到庭為抗辯。又原判決於事實及理由欄第1 項程序方面，
    已記載「本件被告（指被上訴人）未於言詞辯論期日到場，
    核無民事訴訟法第386 條各款所列情形，爰依原告（指上訴
    人）聲請，由其一造辯論而為判決」（見原判決第1 頁）；
    並於第3 項敘明「被告未於言詞辯論期日到場，亦未提出書
    狀為任何聲明或陳述」（見原判決第2 頁）；復於論結欄援
    引「民事訴訟法第385條第1項前段」，原判決並無缺漏情形
    。上訴人指摘被上訴人於原審並未主張本件事實之認定應受
    前案判決之拘束，原判決有認作主張事實之違法，及未記載
    「聲請一造辯論判決」云云，即無足取。上訴人之先位聲明
    為無理由，應予駁回。
五、復按確定判決之既判力，固以訴訟標的經表現於主文判斷事
    項為限，判決理由雖無既判力，但法院於判決理由中，就訴
    訟標的以外，當事人主張之重要爭點，若本於當事人事實審
    言詞辯論之結果已為判斷時，對此重要爭點所為之判斷，除
    有顯然違背法令，或當事人已提出新訴訟資料，足以推翻原
    判斷之情形外，法院在判斷之同時，應解為同一當事人就該
    已經法院判斷之重要爭點之法律關係，不得作相反之主張或
    判斷，始符民事訴訟上誠信原則，此即學理上所謂爭點效、
    禁反言（最高法院91年度臺上字第790 號判決意參照）。查
    依上訴人就系爭執行事件，對被上訴人及鄭金明提起之前案
    分配表異議之訴確定判決認定：「本件違約金未另有約定其
    性質，依修正前民法第250第2項前段規定，視為因不履行而
    生損害之賠償總額。而本件依借款證之記載，雖未有利息約
    定，惟計算其違約金之年利率高達73%（20/10,000×365=0.
    73)，依一般民間借貸約定之違約金，顯屬過高。本院審酌
    民法第205條約定利率，超過週年20%者，債權人對於超過部
    分之利息，無請求權之規定，認本件違約金應核減為年利率
    20% ，始為適當。則依此標準計算，甲○○請求上訴人給付
    違約金為497萬2,603元（250萬元×20%×3630/365=497萬2,
    602.7元，元以下四捨五入）。」（見原審卷第32頁），而
    上訴人又未能提出新訴訟資料足以推翻上開判決理由，且自
    承前案判決後並未再支付任何款項（見本院卷第54頁背面）
    ，揆諸上述說明，本院即不得為相反之認定或判斷，堪認上
    訴人積欠被上訴人之違約金額為497萬2,603元。上訴人主張
    伊違約金僅欠163萬7,500元，並不可採。又系爭借款之違約
    金業經前案確定判決予以酌減，上訴人主張應再酌減云云，
    亦無足取。
六、末按違約金之約定，為賠償給付遲延所生之損害，於債務人
    給付遲延時，債權人始得請求，既非定期給付之債務，與民
    法第126條所規定之性質不同，其時效為15年而非5年，亦無
    民法第145條第2項規定之適用（最高法院95年度臺上字第63
    3號、96年度臺簡上字第25號、72年度臺上字第1221 號判決
    意旨參照）。上訴人主張系爭借款之違約金係約定以「每日
    」計算，依民法第126條規定時效應為5年云云，自屬無據。
    又開始執行行為或聲請強制執行有中斷消滅時效之效力，民
    法第129 條第2項第5款定有明文。查系爭借款約定清償期為
    84年2 月13日，有上訴人提出之借款證附卷可稽（見原審卷
    第4頁），被上訴人應自84年2月14日起始得請求上訴人給付
    違約金，而被上訴人係於93年8 月12日聲請系爭執行事件，
    亦有被上訴人之強制執行聲請狀影本附卷可參（見原審卷第
    53頁），則被上訴人就系爭借款之違約金請求權，並未罹於
    15年時效。上訴人主張被上訴人之違約金請求權僅能自其聲
    請強制執行之日起回溯5年計算至94年2月18日聲明承受時止
    云云，自無足取。
七、綜上所述，上訴人依強制執行法第14條規定提起債務人異議
    之訴，請求系爭執行事件就被上訴人對上訴人之請求，於違
    約金逾163萬7,500元部分應予撤銷部分，即屬不應准許。原
    審就此部分為上訴人敗訴之判決，核無不合。上訴意旨指摘
    原判決此部分不當，求予廢棄改判，為無理由，應予駁回。
八、本件事證已臻明確，兩造其餘攻擊防禦方法及未經援用之證
    據，經本院審酌後，認為均不足以影響本判決之結果，爰不
    逐一詳予論駁，附此敘明。
據上論結，本件上訴為無理由，依民事訴訟法第449條第1項、第
78條，判決如主文。
中    華    民    國    98    年    1     月    14    日
                    民事第十二庭
                        審判長法  官  陳駿璧
                              法  官  連士綱
                              法  官  王麗莉
正本係照原本作成。
如不服本判決，應於收受送達後20日內向本院提出上訴書狀，其
未表明上訴理由者，應於提出上訴後20日內向本院補提理由書狀
（均須按他造當事人之人數附繕本）上訴時應提出委任律師或具
有律師資格之人之委任狀；委任有律師資格者，另應附具律師資
格證書及釋明委任人與受任人有民事訴訟法第466條之1第1項但
書或第2項（詳附註）所定關係之釋明文書影本。
中    華    民    國    98    年    1     月    15    日
                              書記官  劉美垣
附註：
民事訴訟法第466條之1（第1項、第2項）：
對於第二審判決上訴，上訴人應委任律師為訴訟代理人。但上訴
人或其他法定代理人具有律師資格者，不在此限。
上訴人之配偶、三親等內之血親、二親等內之姻親，或上訴人為
法人、中央或地方機關時，其所屬專任人員具有律師資格並經法
院認為適當者，亦得為第三審訴訟代理人。


司法院資訊處製作；財團法人民間司法改革基金會備份。
